臺北高等行政法院判決
　　　　　　　　　　　　　　　　　　 95年度訴字第03390號
　　　　　　　　　　　　　　　.
原　　　告　興航企業有限公司
代　表　人　甲○○（董事）
訴訟代理人　戊○○
被　　　告　財政部臺北關稅局
代　表　人　李茂（局長）
訴訟代理人　丙○○
　　　　　　乙○○
　　　　　　丁○○
上列當事人間因虛報進口貨物事件，原告不服財政部中華民國95
年8 月3 日台財訴字第09500173120 號訴願決定（案號：第0000
0000號），提起行政訴訟，本院判決如下：
　　主  文
原告之訴駁回。
訴訟費用由原告負擔。
　　事  實
一、事實概要：原告委由杰登企業有限公司於民國（下同）93年
    11月6 日向被告報運進口香港產製GARMENTS成衣1 批計12項
    （進口報單號碼：第CL/93/395/03634 號）。嗣經被告查驗
    結果，實到貨物產地均為中國大陸，且其中第4 項貨物之品
    質與原申報不符，另除第9 項貨物外，其餘第1 項至第8 項
    、第10項至第12項貨物係屬行為時尚未經經濟部公告開放准
    許進口之大陸物品。經審理原告虛報進口貨物產地，逃避管
    制之違章成立，審酌來貨第1 項至第8 項、第10項至第12項
    貨物已放行提領等情，依海關緝私條例第37條第3 項轉據同
    條例第36條第1 項及第3 項、第44條暨加值型及非加值型營
    業稅法（下稱營業稅法）第51條第7 款之規定，處第1 項至
    第8 項、第10項至第12項貨物貨價2 倍之罰鍰計新台幣（下
    同）410,944 元，並追徵第1 項至第12項貨物所漏進口稅款
    35,084元（包括進口稅23,535元、營業稅11,549元）。原告
    不服，申請復查未獲變更，提起訴願亦遭決定駁回，遂提起
    行政訴訟。
二、兩造聲明：
　(一)原告聲明：
    1.訴願決定及原處分均撤銷。
    2.訴訟費用由被告負擔。
　(二)被告聲明：
    1.駁回原告之訴。
    2.訴訟費用由原告負擔。
三、兩造之爭點：被告認系爭貨物產地為中國大陸，是否違法？
　(一)原告主張之理由：
    1.系爭成衣上均有顯著性及牢固性之「MADE IN HONG KONG
      」產地標示，依財政部關稅總局訂頒之「進口貨物原產地
      認定標準參考事項」（下稱參考事項）第1 點規定：「進
      口貨物或其包裝上之產地標誌，查無去除、破壞或塗改者
      ，亦無其他事證足以判定係虛報產地時，驗貨或查緝單位
      概依其產地標誌認定產地，免再繼續查證或送認定。但經
      法院依法裁定，或有具體事證之密告、檢舉、通報等情事
      者，不在此限。」系爭貨物並無參考事項第1 點所列舉之
      不在此限之情，被告自應依貨上之產地標誌認定產地為香
      港，免再繼續查證或認定。又參考事項為準則性之行政規
      則，固為行政機關之內部規範，但經由行政自我拘束原則
      及平等原則而有外部效力，行政機關即應依據行政處分時
      有效之行政規則為行政行為。被告未依參考事項認定產地
      為香港，顯有違法。
    2.本案行為時（93年11月）原告人員陪同被告驗貨時，貨上
      並無二次車縫，被告驗貨關員亦未告知原告有該情事。被
      告卻於1 年半後始稱有上述情事，系爭成衣既經被告取具
      代表性樣品留存於樣品室，自應會勘貨樣以釐清事實。訴
      願機關未為原告會勘貨樣之要求，顯違行政程序法第9 條
      「行政機關就該管行政程序，應於當事人有利及不利之情
      形，一律注意。」之規定，訴願決定即有違誤。
    3.原告於93年11月6 日報關時，被告並未告知原告應補具產
      證，遲至94年1 月10日以北棧三四驗字第9434002 號函及
      94年2 月3 日以北棧三四驗字第9434020 號函請原告補產
      地證明及相關文件，原告向賣方要求提供產證時，賣方以
      貨已出口多時，無法向香港申請產證，及避免商情外洩，
      拒不提供生產商資料，均屬國際貿易常情，並非原告不為
      。被告以之否定系爭貨物產地為香港，且並未舉出具體事
      證證明產地為大陸，參據行政法院（現改制為最高行政法
      院）39年判字第2 號判例意旨：「．．．行政官署對於人
      民有所處罰，必須確實證明其違法之事實。倘不能確實證
      明違法事實之存在，其處罰即不能認為合法。」原處分顯
      有違法。
    4.被告以系爭貨物已放行提領，無法沒入，乃處貨價2 倍罰
      鍰，惟行為時並無法律規定准以加罰貨價1 倍之處分替代
      沒入處分，被告顯然違反中央法規標準法第5 條第2 款規
      定：「關於人民之權利、義務事項，應以法律定之。」。
      復查財政部95年3 月27日台財關字第09500114850 號函對
      進口貨物已徵稅放行後，始發現應依關稅法第80條規定予
      以沒入，惟因受處罰者於受裁處沒入前將涉案貨物予以處
      分，致無法裁處沒入，可否依行政罰法第23條第1 項前段
      規定，裁處沒入其物之價款乙案，核文如次：「案經法務
      部於本年1 月20日召開行政罰法諮詢小組第3 次會議研商
      結果，多數委員認為：違反行政法上義務之行為在行政罰
      法（以下簡稱本法）施行前，得沒入之物主管機關未依法
      裁處沒入者（符合第45條第1 項規定應受裁處而未裁處之
      情況），應視受處罰者或物之所有人，予以處分、使用或
      以他法致不能裁處沒入，是否於本法施行前所為而定：如
      係於本法施行前予以處分、使用或以他法致不能裁處沒入
      者，依信賴保護及不溯及既往原則，即不得為價額沒入之
      裁處；如係於本法施行後始予以處分、使用或以他法致不
      能裁處沒入，既係於本法施行後所為，主管機關仍應為價
      額沒入之裁處，不生溯及既往之問題。」本案行為時為93
      年11月，原告已於行政罰法施行（95年2 月5 日）前，將
      貨物提領出售，被告已不能裁處沒入，依信賴保護及不溯
      及既往原則，即不得為價額沒入之裁處。被告所為加罰處
      分，顯然違法。
    5.行政院依懲治走私條例第2 條第2 項所公告之管制物品項
      目及其數額，其中丙、四、「匪偽物品（匪偽生產、製造
      、加工等之物品，有匪偽文字或圖案之標誌，或雖無匪偽
      文字或圖案之標誌而經鑑定確係匪偽之物品者屬之）」業
      經行政院於90年11月29日以台90財字第066589號公告修正
      刪除。則尚未開放進口之大陸物品，已非法定管制品，財
      政部卻核示其為管制品，該項核示僅為行政命令，並無立
      法授權，顯然違反法律保留原則。被告依財政部未經立法
      授權之行政命令按逃避管制行為科罰原告，該處分自屬違
      法無效。
    6.財政部93年6 月10日台財關字第0930550346號公聽會通知
      單，通知相關業者及政府機關舉行公聽會，其公聽事由為
      「為擬將不得輸入之大陸物品，排除於海關緝私條例所稱
      （管制）涵義以外，是否妥適乙事，特舉行公聽會」顯見
      將不得輸入之大陸物品認係管制品，不具合法性與正當性
      ，而其罰責之重亦違行政程序法第7 條之比例原則。故進
      口貨物而有申報不實情事，如涉及尚未開放之大陸物品，
      應依海關緝私條例第37條第1 項規定辦理，非謂其逃避管
      制依同條第3 項規定轉依第36條第1 項及第3 項論處。
  (二)被告主張之理由：
    1.查系爭貨物經查驗貨上雖標示為香港製，惟原告多批進口
      成衣案件因涉嫌虛報產地業經高雄關稅局於93年10月17日
      及同年10月18日通報被告在案，且原告另有93年11 月7日
      向被告報運進口之成衣為被告查獲35件外套，其原廠標示
      "MADE IN CHINA"之產標上再二次車縫標籤標示"MADE IN
      HONG KONG"之事證（即俗稱標上標），當無參考事項第1
      點前段之適用，且被告依關稅法第28條第1 項規定：「海
      關對進口貨物原產地之認定，應依原產地認定標準辦理，
      必要時，得請納稅義務人提供產地證明文件。」分別以93
      年11月8 日北棧三四驗字第9334028 號函、94年1 月10日
      北棧三四驗字第9434002 號函及94年2 月3 日以北棧三四
      驗字第9434020 號函三度請原告提供產地證明、運送文件
      、買賣契約及書面說明等相關文件，惟原告僅強調「進口
      之成衣係依經濟部國貿局‧‧‧『進口特定紡織品之產地
      標示規定』，符合參考事項第1 點規定」，被告並未獲原
      告提供任何相關證明文件。按參考事項第8 點之規定：「
      進口人未能依海關要求於期限內提出說明或提供相關資料
      文件時，由驗貨或查緝單位依既有事證，認定其產地。」
      被告乃依實到貨物情形及查證結果認定產地為中國大陸，
      並無違反上述規定。
    2.原告原申報進口報單共列貨品12項，經被告查驗實到貨物
      ，並會同原告人員由數量最多之進口報單第4項及第5項取
      具樣品，更正進口報單第4項貨物材質為65% cotton 35%
      polyester及第11項加註"Seine Jeans"字樣，並於進口報
      單首頁正面「海關簽註事項」欄加註「產地未決，待確認
      」之驗貨註記，有進口報單可稽。被告為求慎重，檢視樣
      品後雖無發現二次車縫及剪除標籤之情形，但依其他相關
      事證認定系爭貨物為中國大陸產製，應無疑義。
    3.被告為產地認定之需要，三度函請原告提供運送文件、買
      賣契約、產地證明及書面說明等相關文件，惟皆未獲原告
      提供相關證明文件，又被告移請遠東貿易服務中心駐香港
      辦事處查證，賣方以避免商情外洩為由不願提供生產工廠
      資料，然一般而言香港官方承認之產地證明皆應記載生產
      工廠資料，故生產工廠名稱及地址已無對政府機關保密之
      必要，且行政機關依法有對廠商資料保密之責，自無洩漏
      商情之虞，而本案之賣方陸續售予原告之成衣數量龐大，
      其主要生產工廠不難為同業得知，反以避免商情外洩為由
      不願提供生產工廠資料有違常理。本案進口成衣僅有中國
      大陸產製者仍屬管制品項，就系爭貨物（成衣）來源之事
      實存在於原告所支配之領域，原告有提供證據之協力義務
      ，卻拒不提供相關文件，賣方亦藉故不提供生產工廠資料
      ，被告依參考事項第8 點之規定認定產地為中國大陸，洵
      無違誤。
    4.按法務部95年3 月1 日行政罰法諮詢小組第3 次會議會議
      記錄，會中為討論「（二）行政罰法施行前違反行政法上
      義務之行為應受處罰而未經處罰者，於本法施行後裁處者
      ，有無本法第23條之適用？」之問題研商，函示多數委員
      之贊成意見為：「違反行政法上義務之行為在本法施行前
      ，得沒入之物主管機關未依法裁處沒入者，‧‧‧如係於
      本法施行前予以處分、使用或以他法致不能裁處沒入者，
      依信賴保護及不溯及既往原則，即不得為價額沒入之裁處
      ‧‧‧」前述會議於行政罰法施行後召開，多數委員贊同
      得沒入之物如係行政罰法施行前予以處分或使用致不能裁
      處沒入者，即不得於該法施行後再為價額沒入之裁處。查
      系爭貨物查驗通關時，因產地尚未確認，惟原告急於提領
      貨物，被告乃依關稅法第18條第3 項及財政部92年3 月19
      日台財關字第0920013867號令，對疑似大陸物品，由原告
      提供包括貨價、應納稅額及可能科處之罰鍰數額之保證金
      ，准予進口報單第1 至8 項及第10至12項押款放行，嗣既
      確認產地為中國大陸（CN），且屬行為時未經經濟部公告
      開放之進口貨物，則原應處分沒入之進口貨物已先行准予
      押款放行提領。被告依據前揭核示基於行政裁量，於海關
      緝私條例第36條規定處貨價1 倍至3 倍罰鍰所定裁罰額度
      內，裁處第1 至8 項及第10至12項貨價2 倍之罰鍰，並追
      徵所漏進口稅費之處分，並非於行政罰法施行後再為價額
      沒入之裁處，與前述函示情形並無不符，原告所訴顯係誤
      解。
    5.本件被告並非依據懲治走私條例，而係依據海關緝私條例
      為裁處。又本件行為時按財政部91年9 月19日台財關字第
      0910050530號令規定略載：「一、海關緝私條例‧‧‧所
      稱「管制」之涵義相同，係指進口或出口下列規定不得進
      口或出口或管制輸出入之物品‧‧‧（三）臺灣地區與大
      陸地區貿易許可辦法規定不得輸入之大陸物品。」及臺灣
      地區與大陸地區貿易許可辦法第7 條第1 項之規定：「大
      陸地區物品，除下列各款規定外，不得輸入臺灣地區‧‧
      ‧」系爭貨物非屬臺灣地區與大陸地區貿易許可辦法第7
      條第1 項各款所列之物品，即為海關緝私條例所稱管制範
      圍，被告依海關緝私條例相關規定裁處於法有據。
    6.政府機關為廣納各界意見，以作為行政之參考，於政府機
      關做成決策前舉辦公聽會聽取各方正反意見，各方意見固
      對政府決策有所影響，惟在政府決策前對系爭處分不生拘
      束力，原告主張，核無足採。
    7.依「中華民國輸出入貨品分類表」內「輸入規定」列有「
      MP1 」代號者，屬於「大陸物品有條件准許輸入項目」，
      系爭貨物第1 至8 項及第10至12項，行為時皆屬「中華民
      國輸出入貨品分類表」內「輸入規定」列有「MP1 」代號
      者。再查「大陸物品有條件准許輸入項目、輸入管理法規
      彙總表」MP1 項下，系爭貨物之特別規定為M79 （M79 為
      專案准許及委外加工准許進口），系爭貨物非屬專案准許
      或委外加工之貨物，依規定仍屬不准自大陸進口之管制物
      品。
　　理  由
一、原告起訴後，其代表人李江宗變更為甲○○，被告代表人江
    安雄亦先後變更為王次朗、許盧節英及李茂，均經分別具狀
    聲明承受訴訟，核無不合，應予准許。
二、按「報運貨物進口而有下列情事之一者，得視情節輕重，處
    以所漏進口稅額2 倍至5 倍之罰鍰，或沒入或併沒入其貨物
    ：一、虛報所運貨物之名稱、數量或重量。二、虛報所運貨
    物之品質、價值或規格。三、繳驗偽造、變造或不實之發票
    或憑證。四、其他違法行為。」「有前2 項情事之一而涉及
    逃避管制者，依前條第1 項及第3 項之規定論處。」「私運
    貨物進口、出口或經營私運貨物者，處貨價1 倍至3 倍之罰
    鍰。」「前2 項私運貨物沒入之。」「有違反本條例情事者
    ，除依本條例有關規定處罰外，仍應追徵其所漏或沖退之稅
    款。」為海關緝私條例第37條第1 項、第3 項、第36條第1
    項、第3 項及第44條所明定。次按「貨物進口時，應徵之營
    業稅，由海關代徵之；其徵收及行政救濟程序，準用關稅法
    及海關緝私條例之規定辦理。」「納稅義務人有左列情形之
    一者，除追繳稅款外，按所漏稅額處1 倍至10倍罰鍰，並得
    停止其營業：．．．七、其他有漏稅事實者。」為營業稅法
    第41條及第51條第7 款所明定。又進口非屬「台灣地區與大
    陸地區貿易許可辦法」第7 條規定准許輸入之大陸地區物品
    者，即構成進口禁止輸入之物品而涉及逃避管制之違法行為
    。
三、原告委由杰登企業有限公司於93年11月6 日向被告報運進口
    香港產製GARMENTS成衣1 批計12項（進口報單號碼：第 CL/
    93/395/03634號）。嗣經被告查驗結果，實到貨物產地均為
    中國大陸，且其中第4 項貨物之品質與原申報不符，另除第
    9 項貨物外，其餘第1 項至第8 項、第10項至第12項貨物係
    屬行為時尚未經經濟部公告開放准許進口之大陸物品之事實
    ，有進口報單、發票、裝箱單、緝私報告書、系爭貨物進口
    艙單傳送狀態資料、被告93年11月8 日北棧三四驗字第9334
    028 號函、94年1 月10日北棧三四驗字第9434002 號及94年
    2 月3 日北棧三四驗字第9434020 號函、駐香港辦事處94年
    3 月24日港經發字第0050388 號函及貨樣照片等件影本在原
    處分卷可稽，堪認為真實。是被告以系爭貨物實際產地為中
    國大陸，認原告有虛報進口貨物產地，逃避管制之違章行為
    ，並無不合。
四、原告雖主張系爭成衣均有顯著性及牢固性之「MADE IN HONG
    KONG」產地標示，被告自應依參考事項第1 條規定，按貨上
    之產地標誌認定產地為香港，免再繼續查證或認定。系爭貨
    物於93年11月報運進口時，並無二次車縫情形，被告於1 年
    半後始稱有該情形，且遲至94年1 月10日及2 月3 日始要求
    原告補具產證及相關文件，致賣方以貨已出口多時，無法申
    請，且為避免商情外洩，拒不提供生產商資料，均屬國際貿
    易常情。又原告已於行政罰法施行前將貨物提領出售，被告
    以加罰貨價1 倍替代沒入處分，顯然違反中央法規標準法第
    5 條第2 款規定云云，詳如事實欄所載。惟查：
  (一)參考事項第1 條規定：「進口貨物或其包裝上之產地標誌，
    查無去除、破壞或塗改者，亦無其他事證足以判定係虛報產
    地時，驗貨或查緝單位概依其產地標誌認定產地，免再繼續
    查證或送認定。但經法院依法裁定，或有具體事證之密告、
    檢舉、通報等情事者，不在此限。」查系爭貨物雖有「MADE
    IN HONG KONG」之標籤，被告亦稱並未發現二次車縫情形。
    惟原告進口多批成衣均因涉嫌虛報產地，經高雄關稅局於93
    年10月17日及同年10月18日通報被告在案，有高雄關稅局關
    員發現實到貨物與艙單申報不符案件通報單影本在原處分卷
    可按；且原告於本件進口次日93年11月7 日向被告報運進口
    之成衣1 批，亦經被告查獲其中35件於"MADE IN CHINA" 之
    原廠產標上另有二次車縫"MADE IN HONGKONG"之標籤（本院
    95年度訴字第3391號案件），原告就此亦無爭執。被告既有
    前述事證足以質疑原告申報產地之正確性，依前開規定，自
    應再行查證而不得逕依貨上標示認定產地為香港。
  (二)被告依關稅法第28條第1 項及參考事項第5 條規定，分別以
    93年11月8 日北棧三四驗字第9334028 號、94年1 月10日北
    棧三四驗字第9434002 號及94年2 月3 日北棧三四驗字第94
    34020 號函請原告提供運送文件、買賣契約、產地證明及書
    面說明等相關文件，惟均未獲原告提供任何相關證明文件。
    被告復委請駐香港辦事處查證，經以94年3 月24日港經發字
    第0050388 號函復略以，賣方成輝貿易行以避免商情外洩為
    由不願提供生產工廠資料。衡以事涉原告虛報進口貨物產地
    之違章責任，原告自承系爭貨物與其他各批進口成衣係基於
    同一買賣契約，以相同進口方式分批進口，故有不同之櫃號
    及報單（見本院96年8 月30日言詞辯論筆錄），而另案進口
    貨物有前述二次車縫及標示中國大陸、香港雙產標之情形，
    原告就同一買賣分批進口之系爭貨物，竟未積極與賣方接洽
    以提出產地證明、生產廠商資料，顯與常情不合。是被告依
    前述事證，認定系爭貨物產地為中國大陸，並非無據，要無
    違法可言。
  (三)系爭貨物查驗通關時，其中第1 項至第8 項、第10項至第12
    項經被告准押款放行，嗣經確認產地為中國大陸，且屬未經
    經濟部公告准許進口之大陸物品，被告因貨已放行提領而追
    回困難，基於行政裁量於法定裁罰額度內，裁處原告貨價2
    倍之罰鍰，並未對系爭貨物已放行者為沒入處分，亦非加罰
    貨價1 倍替代沒入處分，即無違反信賴保護及不溯及既往原
    則可言。
  (四)系爭貨物並非「台灣地區與大陸地區貿易許可辦法」第7 條
    規定之准許輸入大陸地區物品，即為海關緝私條例所稱之管
    制範圍，此與懲治走私條例是否列為管制物品無關，被告依
    海關緝私條例所為處分，並未違反法律保留原則。
五、綜上所述，原告主張均無可採。從而被告以原告申報進口系
    爭貨物之原產地為香港，實到貨物為中國大陸產製，且其中
    第4 項貨物之品質與原申報不符，另除第9 項貨物外，其餘
    第1 項至第8 項、第10項至第12項貨物係屬行為時尚未經經
    濟部公告開放准許進口之大陸物品，因認原告虛報進口貨物
    產地，逃避管制之違章成立。審酌來貨第1 項至第8 項、第
    10項至第12項貨物已放行提領，處第1 項至第8 項、第10項
    至第12項貨物貨價2 倍之罰鍰計410,944 元，並追徵第1 項
    至第12項貨物所漏進口稅款35,084元（包括進口稅23,535元
    、營業稅11,549元），訴願決定予以維持，揆諸首開規定，
    均無違誤。原告仍執前詞訴請撤銷，為無理由，應予駁回。
六、兩造其餘陳述於判決結果不生影響，無庸一一論列，併予敘
    明。
據上論結，本件原告之訴為無理由，爰依行政訴訟法第98條第1
項前段，判決如主文。
中　　華　　民　　國　　96　　年　 　9　　月　 20  　 日
                         第三庭審判長法  官　姜  素  娥
                                     法  官　曹  瑞  卿
                                     法  官　楊  莉  莉
上為正本係照原本作成。
如不服本判決，應於送達後20日內，向本院提出上訴狀並表明上
訴理由，如於本判決宣示後送達前提起上訴者，應於判決送達後
20日內補提上訴理由書（須按他造人數附繕本）。
中　　華　　民　　國　　96　　年　 　9　　月　 20  　 日
                                     書記官  林　俞　文
